ACORDAO-COMPLETO-2568303

ACÓRDÃO 3688/2023 ATA 16/2023 - SEGUNDA CÂMARA

VISTOS, relatados e discutidos estes autos de tomada de contas especial instaurada pelo Fundo Nacional de Saúde - FNS, em desfavor dos Senhores Fabiano Córdova Guimarães (Secretário Municipal de Saúde, no período de 6/4/2009 a 14/10/2011) e Cristiano Salles Rodrigues (Secretário Municipal de Saúde, no período de 4/11/2011 a 4/4/2012) , em razão da não comprovação da regular aplicação dos recursos repassados, na modalidade fundo a fundo, pelo FNS ao Fundo Municipal de Saúde São Francisco de Itabapoana/RJ, evidenciada nas constatações do Relatório de Auditoria do Denasus n.º 12381, em face da não apresentação de documentos comprobatórios das despesas realizadas, 
ACORDAM os Ministros do Tribunal de Contas da União, reunidos em Sessão da 2ª Câmara, ante as razões expostas pelo Relator, em: 
9.1. considerar revel o responsável Fabiano Córdova Guimarães, para todos os efeitos, dando-se prosseguimento ao processo, com fulcro no art. 12, § 3º, da Lei 8.443/1992; 
9.2. rejeitar as alegações de defesa apresentadas pelo responsável Cristiano Salles Rodrigues; 
9.3. julgar irregulares, nos termos dos arts. 1º, inciso I, 16, inciso III, alíneas "b" e "c", da Lei 8.443/1992, c/c os arts. 19 e 23, inciso III, da mesma Lei, as contas dos responsáveis Fabiano Córdova Guimarães e Cristiano Salles Rodrigues, condenando-os ao pagamento das importâncias a seguir especificadas, atualizadas monetariamente e acrescidas dos juros de mora, calculadas a partir das datas discriminadas até a data da efetiva quitação do débito, fixando-lhes o prazo de quinze dias, para que comprovem, perante o Tribunal, o recolhimento das referidas quantias aos cofres do Fundo Nacional de Saúde, nos termos do art. 23, inciso III, alínea "a", da citada Lei, c/c o art. 214, inciso III, alínea "a", do Regimento Interno do TCU:
Débitos relacionados ao responsável Fabiano Córdova Guimarães:
	Data de ocorrência
	Valor histórico (R$) 

	30/9/2009
	60.001,35

	2/10/2009
	70.007,66

	4/11/2009
	75.038,76

	8/12/2009
	80.004,37

	12/1/2010
	80.102,33

	3/2/2010
	80.052,21

	3/3/2010
	90.009,95

	1º/4/2010
	90.100,25

	4/5/2010
	90.003,54

	1º/6/2010
	90.049,37

	5/7/2010
	89.560,60

	3/8/2010
	89.806,19

	3/9/2010
	90.026,19

	5/10/2010
	90.033,49

	4/11/2010
	89.500,64

	18/12/2010
	89.881,42

	7/1/2011
	90.075,64

	7/2/2011
	89.517,59

	2/3/2011
	92.704,27

	6/4/2011
	91.504,69

	4/5/2011
	92.006,10

	2/6/2011
	97.066,01

	4/7/2011
	121.002,53

	1/8/2011
	121.055,26

	6/9/2011
	120.023,97

	3/10/2011
	97.051,55

Débitos relacionados ao responsável Cristiano Salles Rodrigues (CPF: 072.397.16767) :
	Data de ocorrência
	Valor histórico (R$) 

	3/11/2011
	97.051,34

	8/12/2011
	56.189,20

	4/1/2012
	22.236,65

9.4. aplicar ao responsável Fabiano Córdova Guimarães a multa prevista no art. 57 da Lei 8.443/1992 c/c o art. 267 do Regimento Interno do TCU, no valor de R$ 100.000,00, fixando-lhe o prazo de quinze dias, a contar da notificação, para que comprove, perante o Tribunal (art. 214, III, alínea "a", do Regimento Interno do TCU) , o recolhimento da dívida aos cofres do Tesouro Nacional, atualizada monetariamente desde a data deste acórdão até a data do efetivo recolhimento, se paga após o vencimento, na forma da legislação em vigor;
9.5. aplicar ao responsável Cristiano Salles Rodrigues a multa prevista no art. 57 da Lei 8.443/1992 c/c o art. 267 do Regimento Interno do TCU, no valor de R$ 10.000,00, fixando-lhe o prazo de quinze dias, a contar da notificação, para que comprove, perante o Tribunal (art. 214, III, alínea "a", do Regimento Interno do TCU) , o recolhimento da dívida aos cofres do Tesouro Nacional, atualizada monetariamente desde a data deste acórdão até a data do efetivo recolhimento, se paga após o vencimento, na forma da legislação em vigor
9.6. autorizar, desde logo, a cobrança judicial das dívidas, caso não atendidas as notificações, conforme o disposto no art. 28, inciso II, da Lei 8.443/1992;
9.7. autorizar também, desde logo, se requerido, com fundamento no art. 26, da Lei 8.443/1992, c/c o art. 217, §1º, do Regimento Interno do TCU, o parcelamento das dívidas em até 36 parcelas, incidindo, sobre cada parcela, corrigida monetariamente, os correspondentes acréscimos legais, fixando-lhes o prazo de quinze dias, a contar do recebimento da notificação, para comprovarem, perante o Tribunal, o recolhimento da primeira parcela, e de trinta dias, a contar da parcela anterior, para comprovarem os recolhimentos das demais parcelas, devendo incidir, sobre cada valor mensal, atualizado monetariamente, os juros de mora devidos, na forma prevista na legislação em vigor, alertando os responsáveis de que a falta de comprovação do recolhimento de qualquer parcela importará o vencimento antecipado do saldo devedor, nos termos do § 2º do art. 217 do Regimento Interno deste Tribunal; 
9.8. enviar cópia do presente acórdão à Procuradoria da República no Estado do Rio de Janeiro, nos termos do § 3º do art. 16 da Lei 8.443/1992, c/c o § 7º do art. 209 do Regimento Interno do TCU, para a adoção das medidas cabíveis; 
9.9. enviar cópia do presente acórdão ao Fundo Nacional de Saúde e aos responsáveis, para ciência;
9.10. informar à Procuradoria da República no Estado do Rio de Janeiro, ao Fundo Nacional de Saúde e aos responsáveis que a presente deliberação, acompanhada do Relatório e do Voto que a fundamenta, está disponível para consulta no endereço www.tcu.gov.br/acordaos, além de esclarecer que, caso requerido, o TCU poderá fornecer sem custos as correspondentes cópias, de forma impressa; e
9.11. informar à Procuradoria da República no Estado do Rio de Janeiro que, nos termos do parágrafo único do art. 62 da Resolução TCU 259/2014, os procuradores e membros do Ministério Público credenciados nesta Corte podem acessar os presentes autos de forma eletrônica e automática, ressalvados apenas os casos de eventuais peças classificadas como sigilosas, as quais requerem solicitação formal.

TCE instaurada pelo(a) FUNDO NACIONAL DE SAÚDE - MS em razão de Não comprovação da regular aplicação dos recursos repassados pela União, função SAUDE, para atendimento à/ao ATENÇÃO BÁSICA / PISO DA ATENÇÃO BÁSICA FIXO - PAB FIXO / PAB FIXO (nº da TCE no sistema: 1303/2020).

Segunda Câmara

Prefeitura Municipal de São Francisco de Itabapoana - RJ.

3. Interessados/Responsáveis:
3.1. Interessado: Fundo Nacional de Saúde - MS (00.530.493/0001-71).
3.2. Responsáveis: Cristiano Salles Rodrigues (XXX.397.167-XX); Fabiano Cordova Guimaraes (XXX.673.206-XX).

13.1. Ministros presentes: Vital do Rêgo (Presidente), Augusto Nardes, Aroldo Cedraz e Antonio Anastasia (Relator).
13.2. Ministro-Substituto presente: Marcos Bemquerer Costa.

ANTONIO ANASTASIA

Transcrevo a seguir, com ajustes de forma, nos termos do art. 1º, § 3º, inciso I, da Lei nº 8.443/92, a instrução lavrada no âmbito da então Secretaria de Controle Externo de Tomada de Contas Especial - SecexTCE (peça 94) , atual Unidade de Auditoria Especializada em Tomada de Contas Especial - AudTCE, cuja proposta de encaminhamento foi endossada pelo corpo diretivo (peças 95 e 96) :
"INTRODUÇÃO
1.	Cuidam os autos de tomada de contas especial instaurada pelo Fundo Nacional de Saúde  MS, em desfavor de Fabiano Cordova Guimaraes (CPF: XXX.673.206-XX) e de Cristiano Salles Rodrigues (CPF: XXX.397.167-XX) , em razão da não comprovação da regular aplicação dos recursos repassados, pela União, por meio do Fundo Nacional de Saúde - MS.
HISTÓRICO
2.	Em 15/4/2020, com fundamento na IN/TCU 71/2012, alterada pela IN/TCU 76/2016, e DN/TCU 155/2016, o dirigente do Fundo Nacional de Saúde - MS autorizou a instauração da tomada de contas especial (peça 59) . O processo foi registrado no sistema e-TCE com o número 1303/2020.
3.	Os recursos repassados pelo Fundo Nacional de Saúde - MS ao município de São Francisco de Itabapoana/RJ, no período de 1º/1/2009 a 31/12/2012, na modalidade fundo a fundo, foram auditados pelo Departamento Nacional de Auditoria do SUS (Denasus) , conforme consignado em relatórios (peças 3, 4, 5, 6, 7, 8, 13 e 14) .
4.	O fundamento para a instauração da Tomada de Contas Especial, conforme consignado na matriz de responsabilização elaborada pelo tomador de contas, foi a constatação da seguinte irregularidade:
Não comprovação da boa e regular aplicação dos recursos repassados pela União, em face da não apresentação de documentos comprobatórios das despesas realizadas com recursos financeiros repassados, na modalidade fundo a fundo, pelo Fundo Nacional de Saúde ao Fundo de Saúde de Prefeitura Municipal de São Francisco de Itabapoana - RJ, evidenciado nas constatações do Relatório de Auditoria do Denasus nº 12381.
5.	Os responsáveis arrolados na fase interna foram devidamente comunicados e, diante da ausência de justificativas suficientes para elidir a irregularidade e da não devolução dos recursos, instaurou-se a tomada de contas especial.
6.	No relatório (peça 65) , o tomador de contas concluiu que o prejuízo importaria no valor original de R$ 2.531.663,12, imputando-se a responsabilidade a Fabiano Cordova Guimaraes, Secretário Municipal de Saúde, no período de 6/4/2009 a 14/10/2011, a Sergio Luiz Cortes da Silveira, Secretário de Estado de Saúde, no período de 1º/1/2007 a 1º/1/2014, e a Cristiano Salles Rodrigues, Secretário Municipal de Saúde, no período de 4/11/2011 a 4/4/2012, na condição de gestores dos recursos.
7.	Em 18/9/2020, a Controladoria-Geral da União emitiu o relatório de auditoria (peça 68) , em concordância com o relatório do tomador de contas. O certificado de auditoria e o parecer do dirigente do órgão de controle interno concluíram pela irregularidade das presentes contas (peças 69 e 70) .
8.	Em 14/10/2020, o ministro responsável pela área atestou haver tomado conhecimento das conclusões contidas no relatório e certificado de auditoria, bem como do parecer conclusivo do dirigente do órgão de controle interno, manifestando-se pela irregularidade das contas, e determinou o encaminhamento do processo ao Tribunal de Contas da União (peça 71) .
9.	Na instrução inicial (peça 75) , analisando-se os documentos nos autos, concluiu-se pela necessidade de realização de citação para a seguinte irregularidade:
9.1. Irregularidade: não comprovação da boa e regular aplicação dos recursos repassados, pela União, em face da não apresentação de documentos comprobatórios das despesas realizadas com recursos financeiros repassados, na modalidade fundo a fundo, pelo Fundo Nacional de Saúde, ao Fundo de Saúde do município de São Francisco de Itabapoana/RJ, evidenciado nas constatações do Relatório de Auditoria do Denasus 12381.
9.1.1. Evidências da irregularidade: documentos técnicos presentes nas peças 3, 4, 5, 6, 7, 8, 9, 10, 11, 12, 13, 14, 15, 16, 17 e 18.
9.1.2. Normas infringidas: arts. 37, caput, e 70, parágrafo único, da Constituição Federal; art. 93, do Decreto-Lei 200/1967; arts. 66, 139, §§ 4º e 5º, e 145, do Decreto 93.872/1986; arts. 60 a 64, da Lei 4.320/1964; Cláusula 5ª, do Edital 0066/2009; art. 66, da Lei Federal 8666/1993; e art. 11, do Decreto Federal 1.651, de 28 de setembro de 1995.
9.1.3. Débitos relacionados ao responsável Fabiano Cordova Guimaraes (CPF: 797.673.20644) :
	Data de ocorrência
	Valor histórico (R$) 

	30/9/2009
	60.001,35

	2/10/2009
	70.007,66

	4/11/2009
	75.038,76

	8/12/2009
	80.004,37

	12/1/2010
	80.102,33

	3/2/2010
	80.052,21

	3/3/2010
	90.009,95

	1º/4/2010
	90.100,25

	4/5/2010
	90.003,54

	1º/6/2010
	90.049,37

	5/7/2010
	89.560,60

	3/8/2010
	89.806,19

	3/9/2010
	90.026,19

	5/10/2010
	90.033,49

	4/11/2010
	89.500,64

	18/12/2010
	89.881,42

	7/1/2011
	90.075,64

	7/2/2011
	89.517,59

	2/3/2011
	92.704,27

	6/4/2011
	91.504,69

	4/5/2011
	92.006,10

	2/6/2011
	97.066,01

	4/7/2011
	121.002,53

	1º/8/2011
	121.055,26

	6/9/2011
	120.023,97

	3/10/2011
	97.051,55

9.1.4. Cofre credor: Fundo Nacional de Saúde - MS.
9.1.5. Responsável: Fabiano Cordova Guimaraes (CPF: XXX.673.206-XX) .
9.1.5.1. Conduta: não apresentar a documentação comprobatória das despesas realizadas com recursos recebidos do Fundo Nacional de Saúde, pelo município de São Francisco de Itabapoana/RJ.
9.1.5.2. Nexo de causalidade: a não apresentação da documentação comprobatória impediu o estabelecimento do nexo causal entre as despesas efetuadas e os recursos federais recebidos, no âmbito do Sistema Único de Saúde, não permitindo, assim, aferir a regularidade na utilização dos recursos, resultando em presunção de dano ao erário.
9.1.5.3. Culpabilidade: não há excludentes de ilicitude, de culpabilidade e de punibilidade; é razoável supor que o responsável tinha consciência da ilicitude de sua conduta; era exigível conduta diversa da praticada, qual seja, guardar, manter arquivados e apresentar, aos órgãos fiscalizadores, quando solicitados, os documentos relativos às despesas.
9.1.6. Débitos relacionados ao responsável Cristiano Salles Rodrigues (CPF: XXX.397.167-XX) :
	Data de ocorrência
	Valor histórico (R$) 

	3/11/2011
	97.051,34

	8/12/2011
	56.189,20

	4/1/2012
	22.236,65

9.1.7. Cofre credor: Fundo Nacional de Saúde - MS.
9.1.8. Responsável: Cristiano Salles Rodrigues (CPF: XXX.397.167-XX) .
9.1.8.1. Conduta: não apresentar a documentação comprobatória das despesas realizadas com recursos recebidos do Fundo Nacional de Saúde, pelo município de São Francisco de Itabapoana/RJ.
9.1.8.2. Nexo de causalidade: a não apresentação da documentação comprobatória impediu o estabelecimento do nexo causal entre as despesas efetuadas e os recursos federais recebidos, no âmbito do Sistema Único de Saúde, não permitindo, assim, aferir a regularidade na utilização dos recursos, resultando em presunção de dano ao erário.
9.1.8.3. Culpabilidade: não há excludentes de ilicitude, de culpabilidade e de punibilidade; é razoável supor que o responsável tinha consciência da ilicitude de sua conduta; era exigível conduta diversa da praticada, qual seja, guardar, manter arquivados e apresentar, aos órgãos fiscalizadores, quando solicitados, os documentos relativos às despesas.
9.1.9. Encaminhamento: citação.
10.	 Apesar do tomador de contas haver incluído Sergio Luiz Cortes da Silveira como responsável neste processo, após análise realizada sobre a documentação acostada aos autos, concluiu-se que sua responsabilidade deveria ser excluída, uma vez que não havia evidências de que tenha tido participação na irregularidade aqui verificada.
11.	 Em cumprimento ao pronunciamento da unidade (peça 77) , foi efetuada a citação dos responsáveis, nos moldes adiante:
a) Fabiano Cordova Guimaraes - promovida a citação do responsável, conforme delineado adiante:
	Comunicação: Ofício 67024/2021-TCU/Seproc (peça 84) 
Data da Expedição: 13/1/2022
Data da Ciência: 28/1/2022 (peça 90) 
Nome do Recebedor: Leandro Nascimento
Observação: ofício enviado para o endereço do responsável, conforme pesquisa na base de dados no sistema da Receita Federal, custodiada pelo TCU (peça 78) 
Fim do prazo para a defesa: 12/2/2022

	Comunicação: Ofício 67025/2021-TCU/Seproc (peça 82) 
Data da Expedição: 13/1/2022
Data da Ciência: não houve (peça 92) 
Observação: ofício enviado para o endereço do responsável, conforme pesquisa na base de dados no sistema do TSE, custodiada pelo TCU (peça 79) 

b) Cristiano Salles Rodrigues - promovida a citação do responsável, conforme delineado adiante:
	Comunicação: Ofício 67026/2021-TCU/Seproc (peça 85) 
Data da Expedição: 13/1/2022
Data da Ciência: 19/1/2022 (peça 86) 
Nome da Recebedora: Ana Laura Rosa
Observação: ofício enviado para o endereço do responsável, conforme pesquisa na base de dados no sistema da Receita Federal, custodiada pelo TCU (peça 80) 
Fim do prazo para a defesa: 3/2/2022

	Comunicação: Ofício 67027/2021-TCU/Seproc (peça 83) 
Data da Expedição: 13/1/2022
Data da Ciência: 8/2/2022 (peça 91) 
Nome do Recebedor: Helvécio José Azevedo
Observação: ofício enviado para o endereço do responsável, conforme pesquisa na base de dados no sistema do TSE, custodiada pelo TCU (peça 81) 
Fim do prazo para a defesa: 23/2/2022

12.	 Conforme Despacho de Conclusão das Comunicações Processuais (peça 93) , as providências inerentes às comunicações processuais foram concluídas.
13.	 Transcorrido o prazo regimental, o responsável Fabiano Cordova Guimaraes permaneceu silente, devendo ser considerado revel, nos termos do art. 12, § 3º, da Lei 8.443/1992, e o responsável Cristiano Salles Rodrigues apresentou defesa, que será analisada na seção Exame Técnico.
ANÁLISE DOS PRESSUPOSTOS DE PROCEDIBILIDADE DA IN/TCU 71/2012
Avaliação de Viabilidade do Exercício do Contraditório e Ampla Defesa
14.	 Verifica-se que não houve o transcurso de mais de dez anos desde o fato gerador sem que tenha havido a notificação dos responsáveis pela autoridade administrativa federal competente (art. 6º, inciso II, c/c art. 19, da IN/TCU 71/2012, modificada pela IN/TCU 76/2016) , uma vez que o fato gerador da irregularidade sancionada ocorreu em 4/1/2012, e os responsáveis foram notificados sobre a irregularidade, pela autoridade administrativa competente, conforme segue:
14.1. Fabiano Cordova Guimaraes, por meio do ofício acostado à peça 24, recebido em 17/7/2012, conforme AR (peça 37) ; e
14.2. Cristiano Salles Rodrigues, por meio do edital acostado à peça 44, publicado em 28/9/2012.
Valor de Constituição da TCE
15.	 Verifica-se, ainda, que o valor atualizado do débito apurado (sem juros) , em 1º/1/2017, é de R$ 3.802.814,94, portanto, superior ao limite mínimo de R$ 100.000,00, na forma estabelecida conforme os arts. 6º, inciso I, e 19, da IN/TCU 71/2012, modificada pela IN/TCU 76/2016.
OUTROS PROCESSOS/DÉBITOS NOS SISTEMAS DO TCU COM OS MESMOS RESPONSÁVEIS
16.	 Informa-se que não foi encontrado débito imputável aos responsáveis em outros processos no Tribunal.
17.	 A tomada de contas especial está, assim, devidamente constituída e em condição de ser instruída.
EXAME TÉCNICO
Da validade das notificações:
18.	 Preliminarmente, cumpre tecer breves considerações sobre a forma como são realizadas as comunicações processuais no TCU. A esse respeito, destacam-se o art. 179, do Regimento Interno do TCU (Resolução 155, de 4/12/2002) , e o art. 4º, inciso III, § 1º, da Resolução TCU 170, de 30 de junho de 2004, in verbis:
Art. 179. A citação, a audiência ou a notificação, bem como a comunicação de diligência, farseão:
I - mediante ciência da parte, efetivada por servidor designado, por meio eletrônico, fac-símile, telegrama ou qualquer outra forma, desde que fique confirmada inequivocamente a entrega da comunicação ao destinatário;
II - mediante carta registrada, com aviso de recebimento que comprove a entrega no endereço do destinatário;
III - por edital publicado no Diário Oficial da União, quando o seu destinatário não for localizado;
 (...) 
Art. 3º As comunicações serão dirigidas ao responsável, ou ao interessado, ou ao dirigente de órgão ou entidade, ou ao representante legal ou ao procurador constituído nos autos, com poderes expressos no mandato para esse fim, por meio de:
I - correio eletrônico, fac-símile ou telegrama;
II - servidor designado;
III - carta registrada, com aviso de recebimento;
IV - edital publicado no Diário Oficial da União, quando o seu destinatário não for localizado, nas hipóteses em que seja necessário o exercício de defesa.
Art. 4º. Consideram-se entregues as comunicações:
I - efetivadas conforme disposto nos incisos I e II do artigo anterior, mediante confirmação da ciência do destinatário;
II - realizadas na forma prevista no inciso III do artigo anterior, com o retorno do aviso de recebimento, entregue comprovadamente no endereço do destinatário;
III - na data de publicação do edital no Diário Oficial da União, quando realizadas na forma prevista no inciso IV do artigo anterior.
§ 1º O endereço do destinatário deverá ser previamente confirmado mediante consulta aos sistemas disponíveis ao Tribunal ou a outros meios de informação, a qual deverá ser juntada ao respectivo processo.
 (...) 
19.	 Bem se vê, portanto, que a validade da citação via postal não depende de que o aviso de recebimento seja assinado pelo próprio destinatário da comunicação, o que dispensa, no caso em tela, a entrega do AR em 'mãos próprias'. A exigência da norma é no sentido de o Tribunal verificar se a correspondência foi entregue no endereço correto, residindo aqui a necessidade de certeza inequívoca.
20.	 Não é outra a orientação da jurisprudência do TCU, conforme se verifica dos julgados a seguir transcritos:
São válidas as comunicações processuais entregues, mediante carta registrada, no endereço correto do responsável, não havendo necessidade de que o recebimento seja feito por ele próprio (Acórdão 3648/2013-TCU-Segunda Câmara, Relator José Jorge) ;
É prescindível a entrega pessoal das comunicações pelo TCU, razão pela qual não há necessidade de que o aviso de recebimento seja assinado pelo próprio destinatário. Entregandose a correspondência no endereço correto do destinatário, presume-se o recebimento da citação (Acórdão 1019/2008-TCU-Plenário, Relator Benjamin Zymler) ;
As comunicações do TCU, inclusive as citações, deverão ser realizadas mediante Aviso de Recebimento - AR, via Empresa Brasileira de Correios e Telégrafos, bastando para sua validade que se demonstre que a correspondência foi entregue no endereço correto (Acórdão 1526/2007-TCU-Plenário, Relator Aroldo Cedraz) .
21.	 A validade do critério de comunicação processual do TCU foi referendada pelo Supremo Tribunal Federal, nos termos do julgamento do MS-AgR 25.816/DF, por meio do qual se afirmou a desnecessidade da ciência pessoal do interessado, entendendo-se suficiente a comprovação da entrega do 'AR' no endereço do destinatário:
Ementa: agravo regimental. Mandado de segurança. Desnecessidade de intimação pessoal das decisões do tribunal de contas da união. art. 179 do regimento interno do TCU. Intimação do ato impugnado por carta registrada, iniciado o prazo do art. 18 da lei nº 1.533/51 da data constante do aviso de recebimento. Decadência reconhecida. Agravo improvido.
O envio de carta registrada com aviso de recebimento está expressamente enumerado entre os meios de comunicação de que dispõe o Tribunal de Contas da União para proceder às suas intimações.
O inciso II do art. 179 do Regimento Interno do TCU é claro ao exigir apenas a comprovação da entrega no endereço do destinatário, bastando o aviso de recebimento simples.
Da revelia do responsável Fabiano Cordova Guimaraes
22.	 No caso vertente, a citação do responsável Fabiano Cordova Guimaraes se deu em endereços provenientes de pesquisas de endereços realizadas pelo TCU (vide parágrafos acima) , em endereço constante na base de dados da Receita Federal custodiada pelo TCU (peça 78) . A entrega do ofício citatório nesse endereço ficou comprovada, conforme detalhamento a seguir:
22.1. Fabiano Cordova Guimaraes, Ofício 67024/2021-TCU/Seproc (peças 84 e 90) , origem no sistema da Receita Federal (peça 78) .
23.	 Nos processos do TCU, a revelia não leva à presunção de que seriam verdadeiras todas as imputações levantadas contra os responsáveis, diferentemente do que ocorre no processo civil, em que a revelia do réu opera a presunção da verdade dos fatos narrados pelo autor (Acórdão 1009/2018-TCU-Plenário, Relator Bruno Dantas; 2369/2013 - TCU - Plenário, Relator Benjamin Zymler e 2449/2013 - TCU - Plenário, Relator Benjamin Zymler) . Dessa forma, a avaliação da responsabilidade do agente não pode prescindir da prova existente no processo ou para ele carreada.
24.	 Ao não apresentar sua defesa, o responsável deixou de produzir prova da regular aplicação dos recursos sob sua responsabilidade, em afronta às normas que impõem, aos gestores públicos, a obrigação legal de, sempre que demandados pelos órgãos de controle, apresentar os documentos que demonstrem a correta utilização das verbas públicas, a exemplo do contido no art. 93, do Decreto-Lei 200/1967: 'Quem quer que utilize dinheiros públicos terá de justificar seu bom e regular emprego na conformidade das leis, regulamentos e normas emanadas das autoridades administrativas competentes.'
25.	 Mesmo as alegações de defesa não sendo apresentadas, considerando o princípio da verdade real que rege esta Corte, procurou-se buscar, em manifestações do responsável, na fase interna desta Tomada de Contas Especial, se havia algum argumento que pudesse ser aproveitado a seu favor.
26.	 Os argumentos apresentados na fase interna (peças 50, 51 e 52) não elidem as irregularidades apontadas.
27.	 Em se tratando de processo em que a parte interessada não se manifestou acerca das irregularidades imputadas, não há elementos para que se possa efetivamente aferir e reconhecer a ocorrência de boa-fé na conduta do responsável, podendo este Tribunal, desde logo, proferir o julgamento de mérito pela irregularidade das contas, conforme os termos dos §§ 2º e 6º do art. 202 do Regimento Interno do TCU (Acórdão 2064/2011-TCU-Primeira Câmara, Relator Ubiratan Aguiar; 6.182/2011 - TCU - 1ª Câmara, Relator Weder de Oliveira; 4.072/2010  TCU - 1ª Câmara, Relator Valmir Campelo; 1.189/2009 - TCU - 1ª Câmara, Relator Marcos Bemquerer; 731/2008 - TCU - Plenário, Relator Aroldo Cedraz) .
28.	 Dessa forma, o responsável Fabiano Cordova Guimaraes deve ser considerado revel, nos termos do art. 12, § 3º, da Lei 8.443/1992, devendo as contas serem julgadas irregulares, condenando-o ao débito apurado, e aplicando-lhe a multa prevista no art. 57, da Lei 8.443/1992.
Das alegações de defesa do responsável Cristiano Salles Rodrigues
29.	 O responsável Cristiano Salles Rodrigues apresentou defesa, que passa a ser analisada em seguida:
30.	 Argumentos (peça 89) :
30.1. O responsável alega inicialmente a prescrição da pretensão punitiva de todos os pagamentos impugnados ocorridos até o dia 26/11/2011, ou seja, 10 anos antes da ordem de citação, ocorrida em 26/11/2021 e, portanto, o pagamento impugnando referente a 3/11/2011, no valor de R$ 97.051,34 encontra-se prescrito.
30.2. Posteriormente, alega que exerceu a gestão na Secretaria Municipal de Saúde em período exíguo, cujos contratos, obrigações e servidores já estavam nomeados, e não foram objeto de revisão de seus atos pelo Jurisdicionado, tendo executado os contratos que já estavam firmados, assim, todo o comprometimento de orçamento, despesas e obrigações não foram subscritas pelo Jurisdicionado, mas pelos antigos gestores, alegando não haver legalidade em qualquer sanção contra o defendente, pois o mesmo não teria sido aquele que apresentou qualquer atuação para auferir novas despesas contra a administração, ao revés, foi responsável por manter o funcionamento do sistema público, sob pena de provocar verdadeiro caos em todos os atendimentos.
30.3. Ademais, alega que, no curto período em que esteve à frente da Secretaria Municipal de Saúde (pouco mais de QUATRO MESES) , apesar de todas as mazelas características do Sistema Público de Saúde Brasileiro, também presentes naquele município, comprova-se que sua atuação foi marcada pela adoção de critérios rigorosos de controle e acompanhamento das ações da Secretaria, em especial, dos contratos de prestação de serviços da Secretaria, sempre visando a otimização dos recursos disponíveis, a boa utilização do dinheiro público, e a melhor assistência ao usuário do Sistema Único de Saúde.
30.4. Entre as ações de controle implantadas em curto espaço de tempo, encontrase a normatização para pagamento dos prestadores de serviços do SUS, evidenciada através dos Ofícios 354 e 355/2011, encaminhado a todos os prestadores contratados à época (anexo 2) .
30.5. Ressaltou a defesa que, no período em que esteve à frente da Secretaria Municipal de Saúde, a mesma se enquadrava na modalidade de Gestão Plena da Atenção Básica Ampliada, ou seja, os recursos de Média e Alta Complexidade eram geridos diretamente pelo Fundo Estadual de Saúde, e os recursos federais foram empregados em pagamentos diretos a prestadores de serviços de saúde credenciados no Sistema Único de Saúde, sem a ingerência do Gestor Municipal.
30.6. Acerca do mérito, alega o defendente que não cabe prosperar, visto que toda a documentação comprobatória dos procedimentos realizados, que fundamentaram as autorizações de pagamentos, foram apresentadas, à época, ao Sistema de Informações Ambulatoriais (SIA) , bem como em todas as prestações de contas à época e, reforçando o já demonstrado, mesmo tendo recém assumido a gestão de uma Secretaria com a complexidade da Pasta, o responsável atuou fortemente no controle dos recursos públicos, gerando, já no primeiro mês, uma glosa real superior a R$ 30.000,00 (trinta mil reais) .
30.7. O defendente alega também que, durante a sua gestão, implementou um sistema de economia real aos cofres públicos, que teria diminuído, em aproximadamente R$ 100.000,00/mês, os valores pagos à Clínica Fênix, no período, e que, à época, solicitou que a Secretaria Municipal de Controle Interno e a Procuradoria do Município, Órgãos técnicos, maiores especialistas no controle e fiscalização dos processos públicos, verificassem quais os processos e empenhos realizados estavam regulares, para que, somente após o aval de ambos, autorizasse o pagamento.
30.8. A defesa alega que atendeu a todos os princípios fundamentais da Administração Pública, sendo inequívoco que sua atuação está amparada pela Constituição da República, e alinhada aos recentes entendimentos desta Ilustre Corte de Contas.
30.9. Em atenção ao valor jurídico internacional de Proteção e Supremacia do Direito à Vida, a atuação do Jurisdicionado, ainda que não tenha contratado as despesas que deram causa ao presente, voltou a proporcionar a prestação de serviços necessários à manutenção à vida, e que os serviços eram imprescindíveis para a continuidade das atividades hospitalares, para manutenção da saúde e da vida dos pacientes, e as despesas realizadas se mostraram alinhadas ao Princípio da Eficiência, pois todos os serviços contratados eram de imperiosa necessidade aos pacientes da rede municipal de saúde, e como já demonstrado, foram otimizados durante o curto período em que esteve à frente da pasta.
30.10. O defendente também alegou, durante o período junto a administração pública municipal, que não exerceu nenhum ato ilícito, estando ausente qualquer característica de má-fé e dolo deste, na prática de atos danosos ao erário público. Durante a sua gestão, o Jurisdicionado exerceu seus atos em perfeita sintonia com os princípios basilares da administração pública, não sendo responsável por qualquer prática que venha a ter lesado o erário municipal. Outrossim, é de reconhecido saber jurídico que, para a imposição de quaisquer penalidades ao gestor público, por eventuais irregularidades, há que se estar presente os institutos da má-fé e do dolo, sob pena de violação grave dos direitos fundamentais insculpidos na Carta Magna. Sendo assim, ausente a figura de dolo e máfé do Jurisdicionado, na prática de atos junto a administração pública, tendo em vista a conduta ilibada deste, junto à gestão municipal, requer-se o cancelamento de eventuais penalidades impostas, com a conseguinte extinção da presente.
30.11. A defesa mencionou que a assinatura e inadimplemento do contrato se deram em período diferente ao exercido pelo Jurisdicionado, mas este, tão somente, manteve as cláusulas já firmadas e adotou as medidas necessárias para cumprimento dos preceitos constitucionais, e o responsável não tem qualquer responsabilidade pela assinatura, inadimplemento e irregularidades eventualmente identificadas por este Tribunal de Contas, devendo se aplicar o Princípio da Personalidade da Pena, uma vez que o Jurisdicionado não pode ser penalizado por contrato que não firmou, e não foi causador do adimplemento, sob pena de formação de verdadeiro processo inquisitório. A busca desta Corte de Contas não é a formação de um processo inconstitucional, mas sim da apuração da verdade dos fatos. E a verdade dos fatos é uma: o Jurisdicionado não é responsável pela não cobertura contratual junto à Secretaria Municipal de Saúde.
31.	 Análise das alegações de defesa:
31.1. A defesa do defendente trata de alegações meramente retóricas e desacompanhadas de qualquer elemento que as revestissem de plausibilidade mínima. Não foram apresentados quaisquer elementos que pudessem (i) afastar a irregularidade ou o dano; (ii) nem justificar a conduta.
31.2. No que se refere à alegação da prescrição da pretensão punitiva, cabe mencionar que o Supremo Tribunal Federal - STF, no Recurso Extraordinário - RE 636.886, fixou a tese, com repercussão geral reconhecida, de que 'é prescritível a pretensão de ressarcimento ao erário fundada em decisão de Tribunal de Contas' (Tema 899) . Em que pese o questionamento acerca da abrangência da tese ali firmada, no sentido de que se circunscreveria apenas ao processo de execução da condenação imposta pelo TCU (ou seja, inaplicável à pretensão de ressarcimento exercida no processo 'conhecimento' da TCE) , verifica-se que o STF, por meio de decisões prolatadas pelas suas duas turmas, tem decidido, de forma reiterada, que se aplica o prazo prescricional de 5 anos, previsto na Lei 9.873/1999, às pretensões sancionatória e ressarcitória a cargo do Tribunal de Contas da União.
31.3. Seja por aplicação direta ou por analogia, a orientação sufragada é no sentido de que o prazo de 5 anos é compatível com a tese de que a ação e a execução prescrevem no mesmo prazo (Súmula 150, do STF) , bem como com o fato de que a Lei 9.873/1999 - que regulamenta o exercício de ação punitiva pela Administração Pública Federal, direta e indireta - regeria integralmente a prescrição no âmbito do TCU.
31.4. Quanto a este último aspecto, o Ministro Luís Roberto Barroso, no voto exarado no julgamento do MS 32.201, embora tenha advertido que a atuação do TCU, em sua acepção clássica, não se qualifica como exercício do poder de polícia, ressaltou que a Lei 9.873/1999 assumiria vocação regulatória geral da prescrição do exercício da competência sancionadora da Administração Pública, sendo sua disciplina aplicável a qualquer ação punitiva da Administração Pública Federal, exceto àquelas esferas em que exista regulamentação específica.
31.5. Ademais, em virtude da autonomia científica do Direito Administrativo, não haveria razão plausível para suprimir a omissão da Lei Orgânica do Tribunal de Contas da União, no tocante ao estabelecimento de um prazo prescricional próprio, valendo-se das normas de direito civil, e não das de direito administrativo.
31.6. Eis algumas ementas que evidenciam o entendimento predominante do STF:
Ementa: AGRAVO REGIMENTAL EM MANDADO DE SEGURANÇA. TOMADA DE CONTAS ESPECIAL. TRIBUNAL DE CONTAS DA UNIÃO. CONDENAÇÃO A RESSARCIMENTO AO ERÁRIO. PRESCRIÇÃO. MARCO INTERRUPTIVO. ART. 2°, II, DA LEI 9.873/1999. ATO INEQUÍVOCO DE APURAÇÃO DO FATO. DISCUSSÃO. DIREITO LÍQUIDO E CERTO. DEMONSTRAÇÃO. INOCORRÊNCIA. SUBSISTÊNCIA DA DECISÃO AGRAVADA. AGRAVO A QUE SE NEGA PROVIMENTO. I - As razões do agravo regimental são inaptas para desconstituir os fundamentos da decisão agravada, que, por isso, se mantêm hígidos. II - Aplicando-se a regulamentação da Lei 9.873/1999 ao caso concreto, observa-se que a pretensão sancionatória do TCU, em relação aos atos praticados pelo impetrante, levando-se em consideração a ocorrência de 5 causas interruptivas da prescrição, não teria sido fulminada pelo decurso do tempo. III  A pretensão do recorrente, fundada na discussão sobre os fatos apontados como marcos interruptivos da prescrição da pretensão punitiva da Administração Pública, refoge aos estreitos limites do mandamus, ante a ausência de liquidez e certeza do direito pleiteado. IV - Agravo regimental a que se nega provimento. MS 36067 EDAgR. Órgão julgador: Segunda Turma. Relator (a) : Min. RICARDO LEWANDOWSKI. Julgamento: 18/10/2019
Ementa: AGRAVO REGIMENTAL EM RECLAMAÇÃO. TRIBUNAL DE CONTAS DA UNIÃO. TOMADA DE CONTA ESPECIAL. PRESCRIÇÃO DA PRETENSÃO PUNITIVA. RECONHECIDA EM DECISÃO DO SUPREMO TRIBUNAL FEDERAL. PRESCRITIBILIDADE DO RESSARCIMENTO AO ERÁRIO FUNDADA EM DECISÃO DE TRIBUNAL DE CONTAS. AÇÃO DE IMPROBIDADE ADMINISTRATIVA COM PEDIDO DE RESSARCIMENTO JÁ EM CURSO. AGRAVO REGIMENTAL A QUE SE NEGA PROVIMENTO. I  O acórdão do TCU determinou a formação de processo administrativo para avaliarem, efetivamente, a eventual responsabilização do agravado para o ressarcimento do dano ao erário, contrariando, assim, autoridade desta Corte no MS 35.512/DF, uma vez que houve a concessão da segurança para declarar a ocorrência da prescrição da pretensão punitiva do TCU em relação às infrações imputadas a ele, destacando-se que a União poderia perseguir os valores referentes ao ressarcimento dos danos na esfera judicial. II  Agravo regimental a que se nega provimento. (Rcl 39497 AgR. Órgão julgador: Segunda Turma. Relator (a) : Min. RICARDO LEWANDOWSKI. Julgamento: 10/10/2020) 
Ementa: MANDADO DE SEGURANÇA. DIREITO ADMINISTRATIVO. TRIBUNAL DE CONTAS DA UNIÃO. SERVIDOR DA SECRETARIA DE SAÚDE DO ESTADO DO ACRE. FISCALIZAÇÃO OMISSA E DEFICIENTE NA EXECUÇÃO DE DOIS CONVÊNIOS FIRMADOS ENTRE A SECRETARIA ESTADUAL E O MINISTÉRIO DA SAÚDE. APLICAÇÃO DE MULTA. ARTS. 28, II, E 58, II, DA LEI 8.443/1992. ART. 268, II, DO REGIMENTO INTERNO DO TCU. PRESCRIÇÃO DA PRETENSÃO SANCIONATÓRIA. OCORRÊNCIA. APLICAÇÃO DA LEI 9.873/1999. PRECEDENTES DESTE STF. MEDIDA LIMINAR DEFERIDA E RATIFICADA NO EXAME DE MÉRITO. SEGURANÇA CONCEDIDA PARA AFASTAR A MULTA APLICADA. 1. A prescrição da pretensão punitiva do TCU é regulada pela Lei 9.873/1999, descabendo a aplicação do prazo decenal previsto na legislação civil (art. 205 do Código Civil) . Ao revés, incide o prazo quinquenal previsto na Lei 9.873/1999 (MS 32201, Rel. Min. Roberto Barroso, PRIMEIRA TURMA, DJe 7/8/2017; MS 35.512-AgR, Rel. Min. Ricardo Lewandowski, SEGUNDA TURMA, DJe 21/6/2019) . 2. In casu, na linha do parecer apresentado pelo Ministério Público Federal e da decisão liminar de minha lavra, é inequívoca a superação do prazo prescricional quinquenal. Os ilícitos apontados pela Corte de Contas ocorreram em julho de 2006, tendo o processo de auditoria sido instaurado em 9/10/2006. A ordem de citação do responsável para a audiência, por sua vez, ocorreu em 25/6/2007. Entretanto, a decisão condenatória recorrível foi exarada somente em 31/5/2016, data da prolação do Acórdão 3513/2016-TCU-Primeira Câmara. 3. Ex positis, CONCEDO A SEGURANÇA unicamente para afastar a sanção de multa aplicada ao impetrante, nos autos da Tomada de Contas Processo 023.288/2006-0, máxime da ocorrência de prescrição da pretensão punitiva do Tribunal de Contas da União. MS 35940. (Órgão julgador: Primeira Turma. Relator (a) : Min. LUIZ FUX. Julgamento: 16/06/2020) .
31.7. Essa orientação também foi seguida nas seguintes decisões monocráticas: MS 36.127MC/DF e MS 35.940-MC/DF, Rel. Min. Luiz Fux; MS 35.294, MS 35.539/DF e MS 35.971-TP/DF, Rel. Min. Marco Aurélio; MS 34.256 MC/DF, MS 36.054-MC e MS 36.067MC/DF, Rel. Min. Ricardo Lewandowski.
31.8. O Supremo Tribunal Federal tem se pronunciado no sentido de reconhecer não só a aplicação da prescrição quinquenal, com fulcro na interpretação da Lei 9.873/1999, mas também a incidência dos marcos interruptivos do prazo prescricional consignados na referida lei, tantas vezes quanto presentes os suportes fáticos (MS 32201, Relator: Min. Roberto Barroso) .
31.9. Entendimento que também foi adotado nas seguintes decisões monocráticas: MS 36.054, MS 34.256-MC, MS 35.512 e MS 36.067-MC, todos de relatoria do Min. Ricardo Lewandowski; MS 35.294, MS 35.539 e MS 35.971-TP, todos de relatoria do Min. Marco Aurélio; MS 32.201, Rel. Min. Roberto Barroso, e MS 36.127-MC e MS 35.940-MC, Min. Luiz Fux.
31.10. Em relação ao termo inicial da contagem do prazo prescricional, o 'caput' do art. 1º da Lei 9.873/1999 oferece solução que não destoa do modelo adotado pelo TCU, no incidente de uniformização de jurisprudência, em que se examinou a prescrição da pretensão punitiva, nos termos do Acórdão 1441/2016-TCU-Plenário (Rel. Min. Benjamin Zymler) , com a adição da particularidade de explicitar o caso de infrações permanentes ou continuadas:
a) Regra geral: 'data da prática do ato' (o que equivale a 'ocorrência da irregularidade sancionada') ;
b) Regra especial: 'no caso de infração permanente ou continuada, do dia em que tiver cessado'.
31.11. A Lei 9.873/1999, no art. 2º, estabelece as causas interruptivas da prescrição punitiva, consoante abaixo transcrito, já na redação conferida pela Lei 11.941/2009:
Art. 2º Interrompe-se a prescrição da ação punitiva:
 I - pela notificação ou citação do indiciado ou acusado, inclusive por meio de edital;
 II - por qualquer ato inequívoco, que importe apuração do fato;
III - pela decisão condenatória recorrível;
IV - por qualquer ato inequívoco que importe em manifestação expressa de tentativa de solução conciliatória no âmbito interno da administração pública federal.
31.12. O quadro a seguir indica alguns eventos processuais, ocorridos no curso de uma TCE (fase interna e externa) - instaurada em razão de irregularidades na aplicação de recursos da União, transferidos a entes subnacionais - que poderiam ser enquadrados nas causas de interrupção da prescrição acima apontadas, sem prejuízo, é claro, de outras ocorrências fáticas elegíveis como marco interruptivo, a depender da forma de proceder de cada entidade ou órgão tomador de contas:
	I - pela notificação ou citação do indiciado ou acusado, inclusive por meio de edital;
	 (i) notificação no âmbito do procedimento administrativo de ressarcimento previamente à instauração da TCE;
 (ii) notificação efetuada pelo órgão tomador de contas acerca da instauração da TCE;
 (iii) citação efetuada pelo TCU.
*Data da ciência da notificação ou citação pelos responsáveis ou de publicação do edital no DOU.

	II - por qualquer ato inequívoco, que importe apuração do fato;
* procedimento que evidencie a apuração dos fatos irregulares, com o objetivo de quantificar o dano e identificar possíveis responsáveis.
	 (i) relatório de sindicância ou PAD;
 (ii) relatório de apuração de irregularidades referente ao processo administrativo prévio à instauração da TCE;
 (iii) relatórios de fiscalização, pareceres, despachos, informações e memorandos relacionados à apuração dos fatos irregulares;
 (iv) relatório do tomador de contas;
 (v) relatório do controle interno;
 (vi) termo de instauração ou designação de instauração da TCE;
 (vii) autuação da TCE no TCU; entre outras causas.
*Há quem inclua, nesse grupo, diligências que comprovam providências do responsável sobre as irregularidades investigadas.

	III - pela decisão condenatória recorrível.
	 (i) Verifica-se apenas no âmbito do TCU, com a data da prolação do acórdão condenatório recorrível.

	IV - por qualquer ato inequívoco que importe em manifestação expressa de tentativa de solução conciliatória, no âmbito interno da administração pública federal.
	 (i) pedido de parcelamento;
 (ii) pagamento parcial do débito;
 (iii) qualquer manifestação do responsável que demonstre claramente a sua intenção de recolher o débito.

31.13. Bem se vê, portanto, que haveria uma multiplicidade de causas de interrupção da prescrição, conforme se depreende do art. 2º, da Lei 9.873/1999. Tal exegese encontra respaldo em precedentes do STF, a exemplo do que se decidiu no julgamento do MS 36067 (Rel. Min. Ricardo Lewandowski) , com destaque para trecho do voto em que o Relator reconhece cinco causas de interrupção da prescrição, in verbis:
 (...) Assim, faz-se necessário levar em consideração que, apesar de os fatos objeto da apuração conduzida pela Corte de Contas remontarem aos anos de 1999 e 2000, período no qual o impetrante era Secretário de Saúde municipal, o Tribunal de Contas da União deu prosseguimento à tomada de contas especial por ter constatado a ocorrência de 5 causas interruptivas da prescrição, a saber:
a) relatório de auditoria em conjunto realizada pelo Denasus e pela Secretaria Federal de Controle, lavrado em 06/07/2001, sendo este, certamente, um ato inequívoco que importou a apuração do fato (art. 2º, II, da Lei n. 9.873/1999) ;
b) instauração de Tomada de Contas Especial pelo FNS, ocorrida em 05/10/2005, sendo este também, certamente, um ato inequívoco que importou a apuração do fato (art. 2º, II, da Lei n. 9.873/1999) ;
c) a autuação da presente Tomada de Contas Especial no âmbito do Tribunal de Contas da União, ocorrida em 12/08/2008, sendo este também, certamente, um ato inequívoco que importou a apuração do fato (art. 2º, II, da Lei n. 9.873/1999) ;
d) o ato que ordenou a citação do responsável, ora impetrante, ocorrida em 12/07/2010 (art. 2º, I, da Lei n. 9.873/1999) ; e e) o exercício do poder punitivo ocorrido em 20/06/2012, data da prolação do Acórdão 1563/2012-TCU-Plenário (art. 2º, III, da Lei n. 9.873/1999) .
31.14. No caso concreto, tendo como parâmetro a tese firmada pelo STF, no RE 636.886, no sentido de que ambas as pretensões do TCU (sancionatória e ressarcitória) sujeitam-se ao prazo prescricional de 5 anos, previsto na Lei 9.873/1999, considerando, ainda, o sistema prescricional descrito na citada lei, inclusive as causas de suspensão e de interrupção da prescrição, temse os seguintes eventos processuais:
a) Termo inicial da contagem do prazo (data da ocorrência da irregularidade) : em 4/1/2012 - data do último pagamento caracterizado como sem comprovação documental (peça 65) ;
b)	Relatório Preliminar de Auditoria 12381, do Denasus, gerado em 11/7/2012  (peça 3) ;
c)	Edital de Notificação, publicado no Diário Oficial da União, de 28/9/2012, que notificou o responsável acerca dos resultados da auditoria do Denasus (peça 44) ;
d)	Relatório Complementar de Auditoria 12381, do Denasus, gerado em 9/11/2017  (peça 6) ;
e)	Ofício 410/2018, de 16/11/2018, que notificou o responsável para promover a quitação do débito apurado (peça 34) ;
f)	Parecer 77/2019, de 25/2/2019, que considerou esgotada a via administrativa de ressarcimento do dano apurado (peça 1) ;
g)	Despacho administrativo que decidiu pela instauração da TCE, de 14/4/2020 (peça 59) ;
h)	Relatório de TCE 143/2020, de 17/4/2020  (peça 65) ; e 
i)	Data de autuação da tomada de contas especial, pela Secex-TCE: 14/10/2020.
31.15. Analisando-se a data da prática do ato irregular, em 4/1/2012, bem como os eventos processuais que se sucederam, conforme acima enumerados, os quais teriam o condão de interromper o curso do prazo prescricional, de acordo com o art. 2º, da Lei 9.873/1999, observa-se que teria transcorrido o prazo de 5 (cinco) anos entre os eventos descritos nas letras 'c' e 'd', acima enumerados.
31.16. Além disso, o caso tratado no RE 636.886 (tema 899, da repercussão geral) diz respeito à fase de execução judicial de deliberação do Tribunal de Contas, tanto assim que, para deslindá-lo, foi necessária a aplicação da Lei 6.830/1980 (Lei de Execuções Fiscais) , diploma legal evidentemente inaplicável à fase que antecede a formação do título executivo extrajudicial do TCU, caracterizada pela atuação do órgão de controle externo até a prolação do acórdão.
31.17. Veja-se que foram opostos embargos declaratórios contra a referida decisão do STF, os quais foram rejeitados pela maioria da Suprema Corte (Plenário, Sessão Virtual de 13/8/2021 a 20/8/2021) , confirmando, portanto, a abrangência da deliberação prolatada na fixação do tema 899, razão por que se deve adotar a orientação prevalente no TCU, no sentido de que a matéria ali tratada alcançaria tão somente a fase judicial de cobrança do título extrajudicial, não atingindo os processos de controle externo, mantendo-se, desse modo, a interpretação adotada pela Suprema Corte, em 2008, no Mandado de Segurança - MS 26.210, oportunidade em que foi definida a tese da imprescritibilidade das ações de ressarcimento ao erário:
A suspensão pelo STF das demandas nas quais esteja em questão a prescritibilidade da pretensão de ressarcimento ao erário com base em decisão de tribunal de contas (RE 636.886/STF) alcança tão somente a fase judicial de cobrança do título extrajudicial, não atingindo os processos de controle externo em trâmite. Até julgamento definitivo em contrário pelo STF, permanece o entendimento do TCU acerca da imprescritibilidade das pretensões de ressarcimento decorrentes de tomadas de contas especiais (Acórdão 1267/2019-TCU-Plenário, Relator: Min. Aroldo Cedraz) ;
 A suspensão pelo STF das demandas nas quais esteja em questão a prescritibilidade da pretensão de ressarcimento ao erário com base em decisão de tribunal de contas (RE 636.886/STF) alcança tão somente a fase judicial de cobrança do título extrajudicial, não atingindo os processos de controle externo em trâmite. Até julgamento definitivo em contrário pelo STF, permanecem imprescritíveis as pretensões de ressarcimento decorrentes de tomadas de contas especiais (Acórdão 7930/2018-TCU-Segunda Câmara, Relatora: Min. Ana Arraes) .
31.18. Por outro lado, especificamente quanto à prescrição da pretensão punitiva, verifica-se que o Acórdão 1441/2016-TCU-Plenário, Relator Ministro Benjamin Zymler, que uniformizou a jurisprudência sobre essa questão, subordinou tal prescrição ao prazo geral indicado no art. 205, do Código Civil, que é de dez anos, contado da data de ocorrência da irregularidade sancionada, nos termos do art. 189, do Código Civil, sendo este prazo interrompido pelo ato que ordenar a citação, a audiência ou a oitiva do responsável.
31.19. No caso em exame, não ocorreu a prescrição da pretensão punitiva, uma vez que a irregularidade sancionada ocorreu em 4/1/2012, e o ato de ordenação da citação ocorreu em 26/11/2021 (peça 76) .
31.20. Portanto, diferente do entendimento esposado pelo responsável, não se configurou a prescrição tanto em relação à competência sancionatória deste Tribunal, quanto em relação ao ressarcimento dos danos ao erário.
31.21. Uma vez afastada a tese de prescritibilidade, passa-se a análise das alegações de mérito do defendente.
31.22. Acerca das alegações relacionadas a supostas medidas implementadas pelo responsável, e que teriam trazido economia nos pagamentos realizados junto à contratada, cabe não acolher tais alegações, primeiro, porque não dizem respeito às irregularidades que demandaram o chamamento, aos autos, do responsável, segundo, porque desacompanhadas de qualquer documento que comprovem tais alegações. Aliás, é pertinente ressaltar que os débitos que ensejaram a instauração da presente TCE dizem respeito exatamente à falta de documentos que comprovassem a realização dos recursos aqui discutidos.
31.23. Acerca da alegação de que teria ficado apenas quatro meses à frente da gestão da Secretária de Saúde, também não merece prosperar tal alegação, uma vez que os pagamentos imputados como irregulares ocorreram dentro do período em que o defendente era o titular da Pasta, inclusive o mesmo tendo alegado que implementou medidas que teriam gerado economia aos cofres públicos, por ocasião dos pagamentos impugnados junto à contratada.
31.24. Assim, as alegações de defesa do defendente se limitaram a afirmar acerca da não existência de irregularidade, maiormente por não ter havido prejuízo ao Erário Público. As justificativas da defesa não merecem prosperar, porque não trouxeram nenhum elemento de prova que justificasse a irregularidade relacionada ao chamamento, aos autos, do ex-secretário de saúde do município.
31.25. No que se refere à menção de não vislumbrar a irregularidade no que concerne à utilização dos recursos, inclusive não havendo a necessidade de devolução/recomposição por parte do defendente, que não firmou o contrato junto à empresa beneficiária do pagamento, tal situação não se aplica ao ato de gestão do então secretário de saúde do município que, injustificadamente, aplicou o dinheiro sem a comprovação documental necessária, consoante exige as normas que regem a utilização de tais recursos, razão pela qual não merecem guarida tais alegações.
31.26. No que tange às alegações relativas à inexistência de conduta dolosa ou mesmo a ausência de análise quanto a esta, cabe referenciar que a responsabilidade dos jurisdicionados, perante o TCU, é de natureza subjetiva, caracterizada mediante a presença de simples culpa stricto sensu, sendo desnecessária a caracterização de conduta dolosa ou má-fé do gestor, para que este seja responsabilizado. Desse modo, é suficiente a quantificação do dano, a identificação da conduta do responsável que caracterize sua culpa, seja por imprudência, imperícia ou negligência, e a demonstração do nexo de causalidade entre a conduta culposa (stricto sensu) e a irregularidade que ocasionou o dano ao erário.
31.27. Assim, como observado ao longo da presente análise, o defendente não conseguiu demonstrar a inexistência de irregularidades que demandaram o seu chamamento aos autos, podendose propor o não acatamento das alegações de defesa apresentadas.
31.28. As matérias sujeitas ao controle do Tribunal de Contas não são vinculadas a uma conduta dolosa do agente, basta a existência do elemento culpa, por ação ou omissão, tendo em vista que a responsabilidade imputada aos responsáveis decorre do fato de que, a eles, recai a obrigação de comprovar a boa e regular aplicação dos recursos públicos, por força do que dispõe o parágrafo único do art. 70 da Constituição Federal, e o art. 93, do Decreto-Lei 200/1967. Neste contexto, a possível ausência de dolo ou de locupletamento do gestor faltoso não o exime de reparar o dano causado ao erário, haja vista não se tratar de sanção a ele imposta, mas, o dever recompor os prejuízos decorrentes de sua ação ou omissão.
31.29. A jurisprudência do Tribunal é vasta neste sentido, a exemplo dos Acórdão 1517/2012-TCU-Primeira Câmara, Relator Ministro Valmir Campelo, 10851/2018  Primeira Câmara, Relator Ministro Bruno Dantas, e 2090/2018 - Plenário, Relator Ministro José Múcio Monteiro.
32.	 Da análise procedida acima, verifica-se que os argumentos de defesa não foram suficientes para elidir a irregularidade pela qual está sendo responsabilizado, de forma que devem ser rejeitados. Não há elementos para que se possa efetivamente aferir e reconhecer a ocorrência de boa-fé na conduta de Cristiano Salles Rodrigues, podendo este Tribunal, desde logo, proferir o julgamento de mérito pela irregularidade das contas, conforme os termos dos §§ 2º e 6º do art. 202 do Regimento Interno do TCU, condenando-se o responsável ao débito apurado, e aplicando-lhe a multa prevista no art. 57, da Lei 8.443/1992.
Prescrição da Pretensão Punitiva
33.	 Vale ressaltar que a pretensão punitiva do TCU, conforme Acórdão 1441/2016-TCU-Plenário, Relator Benjamin Zymler, que uniformizou a jurisprudência acerca dessa questão, subordina-se ao prazo geral de prescrição indicado no art. 205, do Código Civil, que é de dez anos, contado da data de ocorrência da irregularidade sancionada, nos termos do art. 189, do Código Civil, sendo este prazo interrompido pelo ato que ordenar a citação, a audiência ou a oitiva dos responsáveis.
34.	 No caso em exame, não ocorreu a prescrição, uma vez que a irregularidade sancionada ocorreu em 4/1/2012, e o ato de ordenação da citação ocorreu em 26/11/2021.
CONCLUSÃO
35.	 Em face da análise promovida na seção 'Exame Técnico', verifica-se que o responsável Fabiano Cordova Guimaraes não logrou comprovar a boa e regular aplicação dos recursos e, instado a se manifestar, optou pelo silêncio, configurando a revelia, nos termos do § 3º do art. 12 da Lei 8.443/1992. Além disso, propõe-se rejeitar as alegações de defesa de Cristiano Salles Rodrigues, uma vez que não foram suficientes para sanar as irregularidades a ele atribuídas, e nem afastar o débito apurado. Ademais, inexistem, nos autos, elementos que demonstrem a boa-fé dos responsáveis ou a ocorrência de outras excludentes de culpabilidade.
36.	 Verifica-se também que não houve a prescrição da pretensão punitiva, conforme análise já realizada.
37.	 Tendo em vista que não constam dos autos elementos que permitam reconhecer a boa-fé dos responsáveis, sugere-se que as suas contas sejam julgadas irregulares, nos termos do art. 202, § 6º, do Regimento Interno do TCU, com a imputação do débito atualizado monetariamente e acrescido de juros de mora, nos termos do art. 202, § 1º, do Regimento Interno do TCU, descontado o valor eventualmente recolhido, com a aplicação da multa prevista no art. 57, da Lei 8.443/1992.
38.	 Por fim, como não houve elementos que pudessem modificar o entendimento acerca das irregularidades em apuração, mantém-se a matriz de responsabilização presente na peça 74.
PROPOSTA DE ENCAMINHAMENTO
39.	 Diante do exposto, submetemos os autos à consideração superior, propondo, ao Tribunal:
a)	considerar revel o responsável Fabiano Cordova Guimaraes (CPF:  797.673.20644) , para todos os efeitos, dando-se prosseguimento ao processo, com fulcro no art. 12, § 3º, da Lei 8.443/1992;
b)	rejeitar as alegações de defesa apresentadas pelo responsável Cristiano Salles Rodrigues (CPF: XXX.397.167-XX) ;
c)	excluir da relação processual Sergio Luiz Cortes da Silveira;
d)	julgar irregulares, nos termos dos arts. 1º, inciso I, 16, inciso III, alíneas 'b' e 'c', da Lei 8.443/1992, c/c os arts. 19 e 23, inciso III, da mesma Lei, as contas dos responsáveis Fabiano Cordova Guimaraes (CPF: XXX.673.206-XX) e Cristiano Salles Rodrigues (CPF: XXX.397.167-XX) , condenando-os ao pagamento das importâncias a seguir especificadas, atualizadas monetariamente e acrescidas dos juros de mora, calculadas a partir das datas discriminadas até a data da efetiva quitação do débito, fixando-lhes o prazo de quinze dias, para que comprovem, perante o Tribunal, o recolhimento das referidas quantias aos cofres do Fundo Nacional de Saúde - MS, nos termos do art. 23, inciso III, alínea 'a', da citada lei, c/c o art. 214, inciso III, alínea 'a', do Regimento Interno do TCU.
	Débitos relacionados ao responsável Fabiano Cordova Guimaraes (CPF: 797.673.20644) :
	Data de ocorrência
	Valor histórico (R$) 

	30/9/2009
	60.001,35

	2/10/2009
	70.007,66

	4/11/2009
	75.038,76

	8/12/2009
	80.004,37

	12/1/2010
	80.102,33

	3/2/2010
	80.052,21

	3/3/2010
	90.009,95

	1º/4/2010
	90.100,25

	4/5/2010
	90.003,54

	1º/6/2010
	90.049,37

	5/7/2010
	89.560,60

	3/8/2010
	89.806,19

	3/9/2010
	90.026,19

	5/10/2010
	90.033,49

	4/11/2010
	89.500,64

	18/12/2010
	89.881,42

	7/1/2011
	90.075,64

	7/2/2011
	89.517,59

	2/3/2011
	92.704,27

	6/4/2011
	91.504,69

	4/5/2011
	92.006,10

	2/6/2011
	97.066,01

	4/7/2011
	121.002,53

	1/8/2011
	121.055,26

	6/9/2011
	120.023,97

	3/10/2011
	97.051,55

Valor atualizado do débito (com juros) , em 6/7/2022: R$ 5.195.986,82.
Débitos relacionados ao responsável Cristiano Salles Rodrigues (CPF: 072.397.16767) :
	Data de ocorrência
	Valor histórico (R$) 

	3/11/2011
	97.051,34

	8/12/2011
	56.189,20

	4/1/2012
	22.236,65

Valor atualizado do débito (com juros) , em 6/7/2022: R$ 329.078,18.
e)	aplicar individualmente aos responsáveis Fabiano Cordova Guimaraes (CPF: XXX.673.206-XX) e Cristiano Salles Rodrigues (CPF: XXX.397.167-XX) , a multa prevista no  art. 57, da Lei 8.443/1992, c/c o art. 267, do Regimento Interno do TCU, fixando-lhes o prazo de quinze dias, a contar da notificação, para que comprovem, perante o Tribunal (art. 214, III, alínea 'a', do Regimento Interno do TCU) , o recolhimento da dívida aos cofres do Tesouro Nacional, atualizada monetariamente desde a data do acórdão que vier a ser proferido por este Tribunal até a data do efetivo recolhimento, se paga após o vencimento, na forma da legislação em vigor;
f)	autorizar, desde logo, a cobrança judicial das dívidas, caso não atendidas as notificações, na forma do disposto no art. 28, inciso II, da Lei 8.443/1992;
g)	autorizar também, desde logo, se requerido, com fundamento no art. 26, da Lei 8.443, de 1992, c/c o art. 217, §1º, do Regimento Interno do TCU, o parcelamento das dívidas em até 36 parcelas, incidindo, sobre cada parcela, corrigida monetariamente, os correspondentes acréscimos legais, fixando-lhes o prazo de quinze dias, a contar do recebimento da notificação, para comprovarem, perante o Tribunal, o recolhimento da primeira parcela, e de trinta dias, a contar da parcela anterior, para comprovarem o recolhimento das demais parcelas, devendo incidir, sobre cada valor mensal, atualizado monetariamente, os juros de mora devidos, no caso do débito, na forma prevista na legislação em vigor, alertando os responsáveis de que a falta de comprovação do recolhimento de qualquer parcela importará o vencimento antecipado do saldo devedor, nos termos do § 2º do art. 217 do Regimento Interno deste Tribunal;
h)	enviar cópia do Acórdão a ser prolatado à Procuradoria da República no Estado do Rio de Janeiro, nos termos do § 3º do art. 16 da Lei 8.443/1992, c/c o § 7º do art. 209 do Regimento Interno do TCU, para adoção das medidas cabíveis;
i)	enviar cópia do Acórdão que vier a ser proferido ao Fundo Nacional de Saúde  MS e aos responsáveis, para ciência;
j)	informar à Procuradoria da República no Estado do Rio de Janeiro, ao Fundo Nacional de Saúde - MS e aos responsáveis que a presente deliberação, acompanhada do Relatório e do Voto que a fundamenta, está disponível para a consulta no endereço www.tcu.gov.br/acordaos, além de esclarecer que, caso requerido, o TCU poderá fornecer, sem custos, as correspondentes cópias, de forma impressa; e
k)	informar à Procuradoria da República no Estado do Rio de Janeiro que, nos termos do parágrafo único do art. 62 da Resolução TCU 259/2014, os procuradores e membros do Ministério Público credenciados nesta Corte podem acessar os presentes autos de forma eletrônica e automática, ressalvados apenas os casos de eventuais peças classificadas como sigilosas, as quais requerem solicitação formal".
2.	Na sequência, reproduzo o parecer do Ministério Público junto ao TCU (peça 97) , na pessoa da Procuradora-Geral Cristina Machado da Costa e Silva, que manifesta concordância com a proposta de encaminhamento oferecida pela unidade técnica, exceto quanto ao item "c", pois considera desnecessário excluir da relação processual o Senhor Sergio Luiz Cortes da Silveira, tendo em vista que referido gestor não foi citado nos autos, e acresce análise específica quanto à prescrição das pretensões punitiva e ressarcitória, levando em consideração a edição da Resolução-TCU 344/2022:
"Trata-se de tomada de contas especial instaurada pelo Fundo Nacional de Saúde, em desfavor dos Senhores Fabiano Cordova Guimaraes (Secretário Municipal de Saúde, no período de 6/4/2009 a 14/10/2011) e Cristiano Salles Rodrigues (Secretário Municipal de Saúde, no período de 4/11/2011 a 4/4/2012) , em razão da não comprovação da regular aplicação dos recursos repassados, na modalidade fundo a fundo, pelo FNS ao Fundo de Saúde da Prefeitura Municipal de São Francisco de Itabapoana/RJ, evidenciada nas constatações do Relatório de Auditoria do Denasus n.º 12381, em face da não apresentação de documentos comprobatórios das despesas realizadas.
2.	Comunicados na fase interna, os responsáveis não apresentaram justificativas para elidir a irregularidade e não devolveram os recursos impugnados, o que levou o FNS a instaurar a tomada de contas especial.
3.	No relatório do tomador de contas (peça 65) , concluiu-se que o prejuízo ao erário importaria no valor original de R$ 2.531.663,12, sob a responsabilidade dos Secretários Municipais de Saúde, Srs. Fabiano Cordova Guimaraes e Cristiano Salles Rodrigues, e do Secretário de Estado de Saúde, no período de 1/1/2007 a 1/1/2014, Sr. Sergio Luiz Cortes da Silveira.
4.	A Controladoria-Geral da União, por meio de Relatório de Auditoria, concluiu que a TCE possuía os pressupostos de procedibilidade da IN/TCU n.º 71/2012 (peça 68) . O Certificado de Auditoria e o Parecer do Dirigente de Controle Interno concluíram pela irregularidade das presentes contas (peças 69 e 70) .
5.	No TCU, em instrução preliminar (peça 75) , propôs-se realizar a citação dos ex-Secretários municipais Fabiano Cordova Guimaraes, pelo débito individual de R$ 2.356.185,93, e Cristiano Salles Rodrigues, pelo débito individual de R$ 175.477,19, em decorrência da irregularidade do parágrafo inicial.
6.	Efetuadas as citações dos responsáveis, apenas o Sr. Cristiano Salles Rodrigues apresentou defesa, a qual foi analisada pela Secex-TCE à peça 94. O Sr. Fabiano Cordova Guimaraes permaneceu silente, devendo ser considerado revel nos termos do art. 12, § 3.º, da Lei n.º 8.443/1992.
7.	No exame de mérito, quanto ao Sr. Fabiano Cordova Guimaraes, a Secex-TCE confirmou que ao não apresentar defesa, o responsável deixou de produzir prova da regular aplicação dos recursos sob sua responsabilidade. Não obstante, pelo princípio da verdade real, tentou-se buscar em manifestações da fase interna desta TCE se havia algum argumento que pudesse ser aproveitado a seu favor, nada tendo sido encontrado que elidisse as irregularidades apontadas.
8.	Não tendo o Sr. Fabiano Cordova Guimaraes se defendido das irregularidades que lhe foram atribuídas, nem havendo elementos para que se possa efetivamente aferir e reconhecer a ocorrência de boa-fé em sua conduta, a proposta da Unidade Instrutiva é para que o primeiro secretário de saúde seja considerado revel, tenha suas contas julgadas irregulares, seja condenado pelo débito exclusivo de R$ 2.356.185,93, e pela multa individual do art. 57 da Lei n.º 8.443/1992.
9.	Quanto ao Sr. Cristiano, a Secex-TCE concluiu que seus argumentos foram insuficientes para justificar a irregularidade pela qual está sendo responsabilizado, de modo que sugere rejeitá-los. Não havendo também elementos para que se possa aferir e reconhecer a ocorrência de boa-fé na conduta do segundo secretário de saúde, a proposta da Unidade Técnica é para que esse gestor tenha suas contas julgadas irregulares, seja condenado pelo débito exclusivo de R$ 175.477,19, e pela multa individual do art. 57 da Lei n.º 8.443/1992.
10.	 Anuímos às análises e conclusões da instrução no que tange ao mérito da TCE, sem embargo das observações abaixo.
11.	 Primeiro, agiu corretamente a instrução preliminar em propor a exclusão da responsabilidade solidária pelo débito do Sr. Sergio Luiz Cortes da Silveira, ex-Secretário de Estado da Saúde, em divergência à opinião do tomador de contas. Não há evidência nos autos de que esse gestor tenha interferido na execução das despesas impugnadas pelo Denasus, muito menos era seu dever apresentar a documentação comprobatória da efetiva prestação dos serviços pagos pelo SUS, já que essa tarefa cabia aos secretários municipais.
12.	 É provável que o FNS tenha arrolado o ex-secretário estadual como responsável pelo dano pelo fato de ter sido a Secretaria de Estado de Saúde do Rio de Janeiro quem repassou os recursos à Secretaria Municipal de Saúde para o pagamento contestado de serviços a prestador privado de saúde. No entanto, essa constatação isolada, desprovida de elementos de prova, não permite deduzir que o gestor estadual tenha cometido algum ato ilícito, ou que haja nexo causal entre o repasse de origem estadual e os pagamentos ilícitos ocorridos no âmbito municipal. A responsabilidade pela devolução dos valores pagos de forma irregular é primordialmente dos gestores locais, já que os serviços foram prestados ao ente municipal.
13.	 Considerando que o Sr. Sergio Luiz Cortes da Silveira, embora identificado como responsável pelo Denasus e pelo FNS, sequer foi citado na fase externa desta TCE, entendemos ser desnecessária a proposta de excluí-lo da relação processual (parágrafo 39, item "c", da instrução) .
14.	 Segundo, releva notar que a irregularidade detectada pela equipe do Denasus foi o efetivo pagamento de exames laboratoriais, no valor de R$ 2.531.663,12, com recursos do FNS, à Clínica F J Serviços de Diagnósticos Médicos Ltda. - ME, nome de fantasia Fênix, sem a devida comprovação da realização dos exames.
15.	 A instrução preliminar informou que, na época da auditoria, havia o entendimento que o prestador de serviço, no caso, a Clínica Fênix, deveria fazer a devolução do valor de R$ 2.531.663,12 ao FNS, tendo sido responsabilizados pelo Denasus os sócios proprietários da clínica, o Secretário Municipal de Saúde de São Francisco de Itabapoana/RJ, e o Secretário Estadual de Saúde/RJ.
16.	 Posteriormente, em função do Memorando Circular n.º 04/2015/DENASUS/SEGEP/MS, de 18/8/2015, que tratou das alterações de procedimentos relacionados à devolução dos recursos resultantes de auditorias realizadas em prestadores de serviço/conveniado junto às Secretarias de Saúde, passou-se a interpretar que não havia relação jurídica entre o Fundo Nacional de Saúde e os prestadores de serviços, de modo que os recursos impugnados deveriam ser restituídos aos cofres do Fundo Municipal de Saúde.
17.	 Deve-se alertar que o TCU não se vincula aos entendimentos de outros órgãos/entidades em matéria afeta à sua jurisdição. No caso vertente, a auditoria verificou que a Clínica Fênix recebeu pagamentos para a realização de exames laboratoriais que não foram comprovados, ou seja, a entidade privada se beneficiou dos recursos pagos sem oferecer os serviços contratados. À vista disso, a empresa, como contratante, acabou por concorrer para o cometimento do dano ao erário, o que, nos termos do art. 16, § 2.º, alínea 'b', da Lei n.º 8.443/1992, poderia levá-la a responder solidariamente pelo dano a ser ressarcido ao FNS, independentemente de orientação contrária do Denasus.
18.	 Assim também parece ter compreendido a Secex-TCE. A justificativa da instrução preliminar para a não inclusão da clínica e de seus sócios na presente relação processual não foi a impossibilidade de responsabilizá-los no TCU, mas a passagem de mais de 10 anos entre os fatos geradores e o seu chamamento aos autos, circunstância que poderia causar prejuízo ao exercício do contraditório e da ampla defesa, posto que a clínica não fora notificada, na fase interna, acerca da irregularidade e do prejuízo dela decorrente.
19.	 Em relação à prescrição, o Sr. Cristiano Salles Rodrigues alegou que o pagamento questionado relativo à data de ocorrência de 3/11/2011, no valor de R$ 97.051,34, estaria prescrito, já que foi anterior em mais de dez anos à ordem de citação, ocorrida em 26/11/2021.
20.	 A Secex-TCE examinou a questão da prescrição sob alguns ângulos. De início, reconheceu que o STF, após a tese fixada no RE n.º 636.886, tem decidido, de forma reiterada, pela aplicação do prazo prescricional de 5 anos da Lei n.º 9.873/1999 às pretensões sancionatória e ressarcitória a cargo do TCU. Para tanto, citou algumas decisões monocráticas e das duas turmas da Suprema Corte com essa orientação.
21.	 Em relação à escolha do termo inicial da contagem do prazo, lembrou a instrução que o art. 1.º, caput, da Lei n.º 9.873/1999 estabeleceu como regra geral a 'data da prática do ato' (o que equivale à 'ocorrência da irregularidade sancionada') , e como regra especial, em caso de infração permanente ou continuada, 'do dia em que tiver cessado'.
22.	 A instrução apresentou um quadro com alguns eventos processuais, ocorridos no curso de uma TCE (fases interna e externa) , que poderiam ser enquadrados nas causas de interrupção da prescrição do art. 2.º da Lei n.º 9.873/1999, sem prejuízo de serem eleitas outras ocorrências fáticas como marco interruptivo a depender da forma de proceder de cada entidade ou órgão tomador de contas (peça 94, p. 12) . Admite-se uma multiplicidade de causas de interrupção da prescrição, com fundamento nos incisos do art. 2.º, conforme sufragado em precedentes do STF.
23.	 No caso concreto, a Secex-TCE identificou oito eventos processuais interruptivos da prescrição (item 31.14 da instrução) . A partir deles, verificou que teria transcorrido mais de cinco anos entre o dia 28/9/2012 (data do edital, publicado no D.O.U., que notificou o responsável acerca dos resultados da auditoria do Denasus; peça 44) e o dia 9/11/2017 (data do Relatório Complementar de Auditoria do Denasus n.º 12381; peça 6) , o que caracterizaria a prescrição no regime da Lei n.º 9.873/1999.
24.	 A despeito dessa conclusão, o posicionamento final da Unidade Técnica foi no sentido de que a matéria tratada no RE n.º 636.886 alcançaria tão somente a fase judicial de cobrança do título extrajudicial, não atingindo os processos de controle externo. Desse modo, manteve a interpretação de que as ações de ressarcimento ao erário são imprescritíveis, com esteio nos entendimentos do STF no MS n.º 26.210 e da Súmula n.º 282 do TCU.
25.	 Quanto à pretensão punitiva, a instrução constatou que ela não teria ocorrido pelo prazo do art. 205 do Código Civil, ao qual se subordina a prescrição no TCU (Acórdão 1441/2016-TCU-Plenário) , uma vez que não transcorreram dez anos entre as datas da irregularidade sancionada, 4/1/2012, e do ato de ordenação da citação, 26/11/2021.
26.	 Sobre o tema da prescrição, em sessão realizada no dia 11/10/2022, foi aprovada pelo Plenário a Resolução n.º 344, que regulamenta, no âmbito do Tribunal de Contas da União, a prescrição para o exercício das pretensões punitiva e de ressarcimento. Segundo o art. 1.º da Resolução, a prescrição nos processos de controle externo observará o disposto na Lei n.º 9.873/1999. O art. 18 dispõe que ela se aplica somente aos processos nos quais não tenha ocorrido o trânsito em julgado no TCU até a data de sua publicação.
27.	 Releva notar que a Resolução foi editada considerando a necessidade de estabelecer critérios e procedimentos para exame da prescrição e de regulamentar seus efeitos no processo de controle externo. Teve por base as decisões proferidas pelo Supremo Tribunal Federal no Recurso Extraordinário n.º 636.886 (tema 899 da Repercussão Geral) e na Ação Declaratória de Inconstitucionalidade n.º 5.509.
28.	 Nos termos do art. 4.º, inciso IV, o prazo de prescrição será contado da data do conhecimento da irregularidade ou do dano, quando constatados em fiscalização realizada pelo Tribunal, pelos órgãos de controle interno ou pelo próprio órgão da Administração Pública onde ocorre a irregularidade.
29.	 Como visto, os recursos repassados pelo FNS ao município de São Francisco de Itabapoana/RJ, relativos ao período de agosto de 2009 a novembro de 2011, foram auditados pelo Denasus. O primeiro documento produzido pelo Departamento de Auditoria foi o Relatório n.º 12381, datado de 11/7/2012 (peça 65, p. 2) . Assim sendo, à luz do mencionado art. 4.º, inciso IV, pode-se considerar como termo a quo do prazo prescricional a data desse primeiro relatório, momento em que a Administração Pública passou a ter conhecimento das irregularidades.
30. Sob esses fundamentos, a partir das peças constantes dos autos, com base no art. 2.º da Lei n.º 9.873/1999 e no art. 5.º da Resolução, houve a interrupção da prescrição nas seguintes datas:
- Em 22/2/2012, 9/4/2012, 4/9/2012, 2/12/2014, 9/11/2017, 26/11/2018, 27/2/2019, 18/12/2019 e 28/1/2020, datas dos vários documentos (relatórios e pareceres) emitidos pelo Denasus (peça 65, pp. 2-3) .
- Em 17/4/2020, data do Relatório do Tomador de Contas n.º 000143/2020 (peça 65) .
- Em 17/9/2020, data do Relatório de Auditoria da CGU (peça 68) .
- Em 26/11/2021, data da instrução preliminar da Secex-TCE (peças 75-77) .
- Em 19/1/2022 e 28/1/2022, datas de ciência pelos responsáveis dos ofícios de citação (peça 93) .
- Em 11/7/2022, data da instrução de mérito da Secex-TCE (peças 94-96) .
31.	 Pelo retrospecto acima, verifica-se que não restou caracterizado no caso concreto o decurso do prazo prescricional de cinco anos previsto no art. 2.º da Resolução n.º 344 do TCU, ou do prazo de três anos da prescrição intercorrente do art. 8.º da mesma norma.
32.	 Pelo exposto, esta representante do Ministério Público de Contas manifesta-se de acordo com a proposta de encaminhamento oferecida pela Unidade Técnica à peça 94, exceto quanto ao item 'c', sendo desnecessário excluir da relação processual o Senhor Sergio Luiz Cortes da Silveira, tendo em vista que referido gestor não foi citado nos autos".
3.	É o relatório.

Leonardo Militerno da Fonseca (OAB-RJ 159.147), representando Cristiano Salles Rodrigues.

Procuradora-Geral Cristina Machado da Costa e Silva.

TOMADA DE CONTAS ESPECIAL. FUNDO NACIONAL DE SAÚDE. PREFEITURA MUNICIPAL DE SÃO FRANCISCO DE ITABAPOANA/RJ. NÃO COMPROVAÇÃO DA REGULAR APLICAÇÃO DOS RECURSOS. CITAÇÃO. REVELIA DE UM DOS RESPONSÁVEIS. REJEIÇÃO DAS ALEGAÇÕES DE DEFESA DE OUTRO RESPONSÁVEL. AUSÊNCIA DE DOCUMENTAÇÃO COMPROBATÓRIA DAS DESPESAS. CONTAS IRREGULARES. DÉBITO. MULTA. CIÊNCIA.

TOMADA DE CONTAS ESPECIAL (TCE)

Unidade de Auditoria Especializada em Tomada de Contas Especial (AudTCE).

Inicialmente, registro que atuo nestes autos em sucessão ao Ministro Raimundo Carreiro (art. 152A do RI/TCU) .
2.	Trata-se de tomada de contas especial instaurada pelo Fundo Nacional de Saúde, em desfavor dos Senhores Fabiano Córdova Guimarães (Secretário Municipal de Saúde, no período de 6/4/2009 a 14/10/2011) e Cristiano Salles Rodrigues (Secretário Municipal de Saúde, no período de 4/11/2011 a 4/4/2012) , em razão da não comprovação da regular aplicação dos recursos repassados, na modalidade fundo a fundo, pelo FNS ao Fundo Municipal de Saúde de São Francisco de Itabapoana/RJ, evidenciada nas constatações do Relatório de Auditoria do Denasus n.º 12381, em face da não apresentação de documentos comprobatórios das despesas realizadas.
3.	Os responsáveis foram regularmente citados, conforme faz prova a documentação juntada aos autos.
4.	A proposta de mérito elaborada pela então Secretaria de Controle Externo de Tomada de Contas Especial - SecexTCE (peça 94) , atual Unidade de Auditoria Especializada em Tomada de Contas Especial - AudTCE, cuja proposta de encaminhamento foi endossada pelo corpo diretivo (peças 95 e 96) , concluiu pela irregularidade das contas, imputação de débito e aplicação de multa aos responsáveis.
5.	A proposta foi também referendada pelo Ministério Público junto ao TCU (peça 97) , na pessoa do Procuradora-Geral Cristina Machado da Costa e Silva, exceto quanto ao item "c", por entender desnecessário excluir da relação processual o Senhor Sérgio Luiz Cortes da Silveira, tendo em vista que referido gestor não foi citado nos autos.
6.	Após o breve relato, registro que diante da revelia do Sr. Fabiano Córdova Guimarães e tendo em vista a inexistência de elementos que possam efetivamente aferir e reconhecer a ocorrência de boa-fé na conduta do responsável, cabe o julgamento pela irregularidade das contas. 
7.	Quanto ao Sr. Cristiano Salles Rodrigues, alega em defesa, peça 89, em síntese: prescrição da pretensão punitiva; ausência de dano ao erário; atendimento aos princípios basilares da administração pública; ausência de má-fé e dolo; atuação em consonância com o princípio da supremacia do interesse público; ausência de ato ilícito que justifique condenação do jurisdicionado; e o princípio da personalidade da pena.
8.	Inicialmente, assinalo que, nos termos da Resolução-TCU 344/2022, não houve a prescrição da pretensão ressarcitória e sancionatória em relação aos responsáveis devido à ocorrência de atos processuais interruptivos do prazo geral de prescrição de cinco anos e do prazo intercorrente de três anos. 
9.	No presente caso, o marco inicial para a contagem do prazo para a prescrição é a data do Relatório da Auditoria n.º 12381, homologado em 6/9/2012, peça 4, conforme estabelecido no inciso IV do art. 4º da referida Resolução. 
10.	Observo que ocorreram diversos atos inequívocos para a apuração dos fatos e notificações, que interromperam a prescrição segundo o art. 5º da Resolução 344/2022, de que são exemplos: 
	a) Ofício nº 607/2012/DIAUD/RJ/DENASUS/MS, de 11/7/2012, dirigido ao Sr. Cristiano Salles Rodrigues, peça 23; ausente comprovação de ciência;
	b) Ofício nº 609/2012/DIAUD/RJ/DENASUS/MS, de 11/7/2012, dirigido ao Sr. Fabiano Córdova Guimarães, peça 24; ciência em 17/7/2012, peça 37;
	c) Ofício nº 613/2012/DIAUD/RJ/DENASUS/MS, de 11/7/2012, peça 25, dirigido ao Secretário de Estado da Saúde do Rio de Janeiro - SES/RJ; ciência em 13/7/2012, peça 38;
	d) Ofício nº 853/2012/DIAUD/RJ/DENASUS/MS, de 12/9/2012, dirigido ao Presidente do Conselho Estadual da Saúde do Rio de Janeiro/RJ, peça 26;
	e) Ofício nº 854/2012/DIAUD/RJ/DENASUS/MS, de 12/9/2012, dirigido ao Secretário de Estado da Saúde do Rio de Janeiro - SES/RJ, peça 27;
	f) Ofício nº 856/2012/DIAUD/RJ/DENASUS/MS, de 12/9/2012, dirigido ao Presidente do Conselho Estadual da Saúde do Rio de Janeiro/RJ, peça 28;
	e) Ofício nº 859/2012/DIAUD/RJ/DENASUS/MS, de 12/9/2012, dirigido ao Sr. Cristiano Salles Rodrigues, peça 29; notificação realizada posteriormente por edital publicado no DOU de 28/9/2012, peças 44 e 45;
	g) Ofício nº 861/2012/DIAUD/RJ/DENASUS/MS, de 12/9/2012, dirigido ao Sr. Fabiano Córdova Guimarães, peça 30; notificação realizada posteriormente por edital publicado no DOU de 28/9/2012, peças 44 e 45;
	h) Ofício nº 866/2012/DIAUD/RJ/DENASUS/MS, de 12/9/2012, peça 31, ciência em 13/9/2012, dirigido ao Presidente do Conselho Estadual da Saúde do Rio de Janeiro/RJ, peça 31;
	i) Ofício nº 867/2012/DIAUD/RJ/DENASUS/MS, de 12/9/2012, dirigido ao Secretário de Estado da Saúde do Rio de Janeiro - SES/RJ, peça 32; ciência em 17/9/2012, peça 40;
	j) Editais de notificação, publicados no DOU de 28/9/2012, peça 44;
	k) Relatório da Cooperação Técnica nº 482, para apurar a regularidade e conformidade dos procedimentos adotados pela Prefeitura Municipal de São Francisco de Itabapoana/RJ nos pagamentos efetuados em crédito do prestador de saúde, a Clínica F. J. Serviços de Diagnósticos Médicos Ltda. ME, CNPJ 05355294/0001-98, CNES Nº 5473063, considerando que nos autos desse inquérito, há depoimentos que denunciam o superfaturamento de exames pagos pelo Município à citada empresa com verbas oriundas do SUS, gerado em 22/2/2013, peça 7;
	l) Relatório Complementar da Auditoria nº 12381, validado em 2/12/2014, peça 5;
	m) Relatório Complementar da Auditoria nº 12381, gerado em 9/11/2017, peça 6; 
	n) Ofício nº 408/2018/AAPDR/CGAUD/DENASUS/SGEP/MS, de 16/11/2018, dirigido ao Sr. Fabiano Córdova Guimarães, peça 33, ciência em 24/1/2019, peça 41;
	o) Ofício nº 410/2018/AAPDR/CGAUD/DENASUS/SGEP/MS, de 16/11/2018, dirigido ao Sr. Cristiano Salles Rodrigues, peça 34; notificação realizada posteriormente por edital publicado no DOU de 15/2/2019, peça 46;
	p) Ofício nº 411/2018/AAPDR/CGAUD/DENASUS/SGEP/MS, de 16/11/2018, dirigido ao Secretário de Estado da Saúde do Rio de Janeiro - SES/RJ, peça 35; ciência em 23/1/2019, peça 43;
	q) Edital de notificação, publicado no DOU de 15/2/2019, peça 46;
	r) Despacho DITCE/FNS/CCONT/CGEOFC/FNS/SE/MS autorizando a instauração de tomada de contas especial, de 14/4/2020, peça 59;
	s) RELATÓRIO DO TOMADOR DE CONTAS Nº. 000143/2020, de 17/4/2020, peça 65;
	t) RELATÓRIO DE AUDITORIA E-TCE N° 1303/2020, produzido pela Controladoria Geral da União - CGU, de 17/9/2020, peça 68.	 
11.	Adicionalmente, destaco os seguintes marcos interruptivos da prescrição no âmbito deste Tribunal: 
	a) instrução e despachos que subsidiaram a citação dos responsáveis, de 12/11/2021, 26/11/2021 e 26/11/2021, respectivamente, peças 75 a 77;
	b) OFÍCIO 67024/2021-TCU/Seproc, de 26/11/2021, citação dirigida ao Sr. Fabiano Córdova Guimarães, peça 84, ciência em 28/1/2022, peça 90;  
	c) OFÍCIO 67026/2021-TCU/Seproc e OFÍCIO 67027/2021-TCU/Seproc, ambos de 26/11/2021, citação dirigida ao Sr. Cristiano Salles Rodrigues, peça 85, ciência em 19/1/2022 e 8/2/2022, peças 86 e 91;
	d) instrução e despachos que subsidiam o mérito dos autos, de 6/7/2022, 8/7/2022 e 11/7/2022, respectivamente, peças 94 a 96; e 
	e) parecer do MP/TCU, de 9/12/2022, peça 97.
12.	No que se refere às demais alegações produzidas pela defesa do Sr. Cristiano Salles Rodrigues, não tenho reparos à proposta da unidade técnica, endossada pelo MP/TCU, adotando, como razões de decidir, as análises lavradas na instrução de mérito e no parecer do Parquet, coligidos no Relatório.
13.	Destaco, a despeito das alegações de defesa, que é competência do secretário municipal de saúde a gestão do Sistema Único de Saúde (SUS) na esfera municipal, devendo ser responsabilizado quando constatada a existência de evidências de conduta omissiva ou comissiva em eventuais práticas ilícitas apuradas, nos termos do art. 9º, caput e inciso III, da Lei 8.080/1990, bem como que não foram apresentados documentos comprobatórios das despesas realizadas ao tempo em que o Sr. Cristiano Salles Rodrigues exerceu a função de Secretário Municipal de Saúde, no período de 4/11/2011 a 4/4/2012.
14.	Por fim, assiste razão ao Parquet quanto à desnecessidade de excluir da relação processual o Sr. Sérgio Luiz Cortes da Silveira, ex-Secretário da Saúde do Estado do Rio de Janeiro/RJ, tendo em vista que referido gestor não foi citado nos autos.
15.	Considerando a insuficiência das alegações de defesa para alterar as conclusões da unidade técnica, respaldadas pelo MP/TCU, aquiesço com a proposta do julgamento pela irregularidade das contas dos responsáveis, bem como com a imputação de débito e a aplicação da multa prevista no art. 57 da Lei 8.443/1992.
16.	Ante o exposto, voto por que o Tribunal adote a minuta de acórdão que ora submeto à apreciação deste Colegiado.
TCU, Sala das Sessões, em 30 de maio de 2023.
ANTONIO ANASTASIA 
Relator